臺灣高等法院刑事判決
109年度上訴字第2983號
    上  訴  人
    即  被  告  林致雲



上列上訴人即被告詐欺等案件，不服臺灣新北地方法院109年度
審訴字第636號，中華民國109年5月28日第一審判決（起訴及移
送併辦案號：臺灣基隆地方檢察署107年度偵字第6681號、107年
度少連偵字第41號及109年度偵字第4106號），提起上訴，本院
判決如下：
    主  文
原判決撤銷。
甲○○犯三人以上共同詐欺取財罪，處有期徒刑陸月。扣案之SA
MSUNG手機壹支（含門號○○○○○○○○○○號SIM卡壹張）及
犯罪所得新臺幣貳仟元，均沒收。
    事  實
一、甲○○於民國106年11月22日，透過楊萬玄介紹，加入由楊萬
    玄、李佳祈（綽號眼鏡）、周驛圳（楊萬玄、李佳祈、周驛
    圳所涉詐欺案件，由檢察官另案偵辦）及真實姓名、年籍均
    不詳之成員所籌組三人以上實施詐術具有持續性及牟利性之
    有結構組織之詐欺集團及藉由人頭金融帳戶製造詐欺不法所
    得之金流斷點，以掩飾詐欺不法所得實際去向之犯意聯絡，
    先由甲○○於106年11月22日，招攬少年田○（91年3月生，真
    實姓名、年籍均詳卷）進入該詐欺集團擔任車手，並由李佳
    祈事先交付工作機1支及報酬新臺幣（下同）3,000元予田○
    ；再由該詐欺集團某成員於106年11月23日8時30分許，假冒
    健保局人員、警官或檢察官，撥打電話予乙○○，佯稱其健保
    卡有違規使用情形，且涉及洗錢案件，提款卡疑似遭人冒用
    ，須提供提款卡採驗指紋云云，致乙○○陷於錯誤，於106年1
    1月23日12時許，在桃園市八德區忠勇二街、忠勇六街口，
    將其所申辦之臺灣銀行帳號000000000000號帳戶、八德大湳
    郵局帳號00000000000000號帳戶、中國信託商業銀行帳號00
    0000000000號帳戶、兆豐國際商業銀行帳號00000000000號
    帳戶之存摺共4本及提款卡共4張交付予自稱法務部替代役「
    林信哲」之田○，旋遭埋伏員警當場逮捕查獲，並扣得上開
    存摺4本、提款卡4張（存摺及提款卡均已發還乙○○）、藍色
    筆記本1本（內有書寫被害人地址）、FAREASTONE手機（含
    門號0000000000號SIM卡1張）、SAMSUNG手機（含門號00000
    00000號SIM卡1張）各1支。嗣於107年6月19日7時35分許，
    警方至甲○○位於新北市○○區○○路0段000巷0弄00號住處執行
    搜索及拘提，扣得甲○○所有之SAMSUNG手機1支（含門號0000
    000000號SIM卡1張），始悉上情。
二、案經基隆市警察局第四分局報請臺灣基隆地方檢察署檢察官
    偵查起訴，嗣經臺灣基隆地方法院判決移轉管轄由臺灣新北
    地方法院審理。
    理  由
壹、程序部分（證據能力）：
    本判決所引用證據資料（包含供述證據、文書證據等），並
    無證據證明係公務員違背法定程序所取得，又經本院審認結
    果，尚無顯有不可信之情況與不得作為證據之情形，本院審
    酌上開證據資料製作時之情況，無違法不當及證明力明顯過
    低之瑕疵，認為以之作為證據應屬適當，認均有證據能力。
貳、實體部分：
一、認定被告犯罪事實所憑證據及理由：
  ㈠上開犯罪事實，業據被告於警詢、偵查、原審及本院審理時
    均坦承不諱，核與證人即共犯楊萬玄、李佳祈、田○於警詢
    及偵查中之證述、證人即被害人乙○○於警詢時之指述相符；
    此外，並有被告之內政部警政署刑事警察局微信帳號指認表
    1紙、共犯田○向被害人拿取存摺及提款卡之現場搜證照片8
    張、共犯田○之手機通聯紀錄照片5張；暨扣案之被告之SAMS
    UNG手機1支（含門號0000000000號SIM卡1張），及另案扣案
    之共犯田○之藍色筆記本1本（內有書寫被害人地址）、FARE
    ASTONE手機（含門號0000000000號SIM卡1張）、SAMSUNG手
    機（含門號0000000000號SIM卡1張）各1支可資佐證；另亦
    有基隆市警察局第四分局搜索扣押筆錄、扣押物品目錄表、
    桃園市政府警察局桃園分局扣押筆錄、扣押物品目錄表、贓
    物認領保管單各1份在卷可稽。
  ㈡按共同正犯之意思聯絡，原不以數人間直接發生者為限，即
    有間接之聯絡者，亦包括在內。如甲分別邀約乙、丙犯罪，
    雖乙、丙間彼此並無直接之聯絡，亦無礙於其為共同正犯之
    成立。又按共同正犯之意思聯絡，不限於事前有所協議，其
    於行為當時，基於相互之認識，以共同犯罪之意思參與者，
    亦無礙於共同正犯之成立，且其表示之方法，不以明示通謀
    為必要，即相互間有默示之合致，亦無不可；另按共同正犯
    之成立，有以共同犯意而共同實行犯罪構成要件之行為者，
    有以自己犯罪之意思，參與犯罪構成要件以外之行為者，亦
    有雖以幫助他人犯罪之意思而參與犯罪構成要件之行為者，
    有以自己犯罪之意思，事前同謀推由一部分實行犯罪之行為
    者。又共同正犯，係共同實行犯罪行為之人，在共同意思範
    圍內，各自分擔犯罪行為之一部，相互利用他人之行為，以
    達其犯罪之目的，其成立不以全體均參與實行犯罪構成要件
    之行為為要件，其行為分擔，亦不以每一階段皆有參與為必
    要，倘具有相互利用其行為之合同意思所為，仍應負共同正
    犯之責。經查，以現今詐欺集團運作模式，皆由多人縝密分
    工，除負責對被害人詐騙者外，尚須有「車手」提領款項，
    須彼此配合分工才能完成犯罪。被告甲○○透過楊萬玄之介紹
    ，加入由楊萬玄、李佳祈、周驛圳及真實姓名、年籍均不詳
    之成員所籌組三人以上實施詐術具有持續性及牟利性之有結
    構組織之詐欺集團，被告並於106年11月22日，招攬少年田○
    進入該詐欺集團擔任車手，並由李佳祈事先交付工作機1支
    及報酬3,000元予田○；再由該詐欺集團某成員假冒健保局人
    員、警官或檢察官，撥打電話予乙○○，佯稱其健保卡有違規
    使用情形，且涉及洗錢案件，提款卡疑似遭人冒用，須提供
    提款卡採驗指紋云云，致乙○○陷於錯誤，將其所申辦之存摺
    共4本及提款卡共4張交付予自稱法務部替代役「林信哲」之
    田○，旋遭埋伏員警當場逮捕查獲，並扣得上開存摺4本、提
    款卡4張。嗣於107年6月19日7時35分許，警方至被告位於新
    北市○○區○○路0段000巷0弄00號住處執行搜索及拘提，扣得
    被告所有之SAMSUNG手機1支。是以，被告加入由楊萬玄等人
    所籌組三人以上實施詐術具有持續性及牟利性之有結構組織
    之詐欺集團，並招攬少年田○進入該詐欺集團擔任車手，故
    被告與其等所屬詐欺集團成員間，就上開三人以上共同實施
    具有持續性及牟利性之有結構組織之詐欺犯行，均有犯意聯
    絡及行為分擔，而為共同正犯。
  ㈢於105年12月28日修正公布，並於106年6月28日生效施行之洗
    錢防制法第2條第2款、第3條第1款規定，洗錢防制法所稱洗
    錢行為，包含最輕本刑為6月以上有期徒刑以上之刑之特定
    犯罪。又洗錢防制法之立法目的，即在於防範及制止因特定
    重大犯罪所得之不法財物或財產上利益，藉由洗錢行為（例
    如經由各種金融機構或其他交易管道），使其形式上轉換成
    為合法來源，以掩飾或切斷其財產或財產上利益來源與犯罪
    之關聯性，而藉以逃避追訴、處罰，故其所保護之法益為國
    家對於特定重大犯罪之追訴及處罰；至該特定重大犯罪行為
    所侵害之一般法益，因已有該當於各犯罪行為之構成要件規
    定加以保護，即非制定該法之主要目的。故洗錢罪之成立，
    除行為人在客觀上有掩飾或隱匿因自己重大犯罪所得財產或
    財產上利益之具體作為外，尚須行為人主觀上具有掩飾或隱
    匿其財產或利益來源與犯罪之關聯性，使其來源形式上合法
    化，以逃避國家追訴、處罰之犯罪意思，始克相當。因之，
    是否為洗錢行為，自應就犯罪全部過程加以觀察，包括有無
    因而使重大犯罪所得之財物或財產上利益之性質、來源、所
    在地、所有權或其他權利改變，因而妨礙重大犯罪之追查或
    處罰，或有無阻撓或危及對重大犯罪所得之財物或財產上利
    益來源追查或處罰之行為在內（最高法院100年度台上字第6
    960號判決意旨參照）；另過去實務認為，行為人對犯特定
    犯罪所得之財物或利益作直接使用或消費之處分行為，或僅
    將自己犯罪所得財物交予其他共同正犯，祇屬犯罪後處分贓
    物之行為，非本條例所規範之洗錢行為，惟依新法規定，倘
    行為人意圖掩飾或隱匿特定犯罪所得來源，而將特定犯罪所
    得直接消費處分，甚或交予其他共同正犯予以隱匿，而由共
    同正犯以虛假交易外觀掩飾不法金流移動，即難認僅單純犯
    罪後處分贓物之行為，應仍構成新法第2條第1或2款之洗錢
    行為（最高法院108年度台上字第2500號判決意旨參照）。
    查被告參與詐欺集團，招攬少年田○進入該詐欺集團擔任車
    手，於被害人受騙而交付存摺及提款卡後，可利用被害人所
    交付之存摺提領現金、層轉存匯，目的顯在藉此製造金流斷
    點，使偵查機關難以追查帳戶金流，以達掩飾詐欺犯罪所得
    之本質及去向，核其所為已構成洗錢防制法第14條第1項之
    一般洗錢罪。
  ㈣綜上，足徵被告之自白與事實相符，應堪採信，本案事證明
    確，被告上開犯行，堪以認定，應依法論科。
二、論罪科刑：
  ㈠按行為後法律有變更者，適用行為時之法律。但行為後之法
    律有利於行為人者，適用最有利於行為人之法律，刑法第2
    條第1項定有明文。查被告行為時，組織犯罪防制條例第2條
    第1項規定為「本條例所稱犯罪組織，指3人以上，以實施強
    暴、脅迫、詐欺、恐嚇為手段或最重本刑逾5年有期徒刑之
    罪，所組成具有持續性『及』牟利性之有結構性組織」；於10
    7年1月3日該條項修正為「具有持續性『或』牟利性之有結構
    性組織」。經比較新舊法結果，因修正後之規定將犯罪組織
    修正為僅須具有「持續性」或「牟利性」其中一要件即可，
    自以修正前之規定較有利於被告，是依刑法第2條第1項前段
    規定，被告所犯參與犯罪組織部分，自應適用修正前組織犯
    罪防制條例第2條第1項之規定。而被告所涉同條例第3條第1
    項後段之罪，於被告行為後並未修正，無庸另為新舊法比較
    ，合先敘明。
  ㈡按罪責之評價與法益之維護息息相關，對同一法益侵害為雙
    重評價，為過度評價；對法益之侵害未予評價，則屬評價不
    足，均為法所禁，故刑罰要求適度之評價，俾對法益之侵害
    為正當之維護。而加重詐欺罪係侵害個人財產法益之犯罪，
    以被害人數及被害次數之多寡，決定其犯罪之罪數；核與參
    與犯罪組織罪之侵害社會法益，因應以行為人所侵害之社會
    全體利益為準據，認定係成立一個犯罪行為，有所不同。是
    以倘若行為人於參與犯罪組織行為繼續中，先後加重詐取數
    人財物，因行為人僅為一參與犯罪組織行為而侵害一社會法
    益，應僅就首次犯行論以參與犯罪組織罪及加重詐欺罪之想
    像競合犯（應從一重處斷），而其後之犯行，乃為其參與犯
    罪組織之繼續行為，為避免重複評價，當無從將一參與犯罪
    組織行為割裂再另論一參與犯罪組織罪，而與其後所犯加重
    詐欺罪從一重論處之餘地（最高法院108年度台上字第416號
    判決意旨參照）。
  ㈢核被告所為，係犯組織犯罪防制條例第3條第1項後段之參與
    犯罪組織罪、刑法第339條之4第1項第2款之三人以上共同詐
    欺取財罪及洗錢防制法第14條第1項之一般洗錢罪。至公訴
    意旨雖認被告另涉刑法第339條之4第1項第1款之冒用公務員
    名義詐欺取財罪嫌；然現今詐騙集團所採取之詐欺手法多元
    ，未必均以冒用公務員方式為之，且被告於本案係介紹車手
    田○給李佳祈，並非實際與被害人聯繫以施行詐術之人，尚
    難認被告就該詐欺集團成員所為前開詐術之具體內容有所預
    見，自難以前開罪名論處被告之刑責，是公訴意旨認被告前
    開行為另涉有刑法第339條之4第1項第1款之冒用公務員名義
    詐欺取財罪嫌，容有未洽，然因僅為同一詐欺犯行加重事由
    之增減，仍僅成立一罪，尚毋庸變更起訴法條或為無罪之諭
    知。
  ㈣被告與少年田○、楊萬玄、李佳祈、周驛圳及其所屬詐欺集團
    成員間，就上開犯行，有犯意聯絡及行為分擔，均為共同正
    犯。又被告行為時未滿20歲，而非成年人，且卷內亦無證據
    足認被告主觀上知悉共犯田○於案發時係未滿18歲之人，自
    無從依兒童及少年福利與權益保障法第112條第1項前段之規
    定加重其刑，附此敘明。
  ㈤被告以一行為同時觸犯參與犯罪組織罪、三人以上共同詐欺
    取財罪及洗錢防制法第14條第1項之一般洗錢罪，為想像競
    合犯，應依刑法第55條規定，從一重之三人以上共同詐欺取
    財罪處斷。
  ㈥按犯罪之情狀顯可憫恕，認科以最低度刑仍嫌過重者，得酌
    量減輕其刑，刑法第59條定有明文。考其立法理由：科刑時
    原即應依第57條規定審酌一切情狀，尤應注意該條各款所列
    事項，以為量刑標準，本條所謂「犯罪之情狀可憫恕」，自
    係指裁判者審酌第57條各款所列事項以及其他一切與犯罪有
    關之情狀之結果，認其犯罪足堪憫恕者而言，即必於審酌一
    切之犯罪情狀，在客觀上顯然足以引起一般同情，認為縱予
    宣告法定最低刑度猶嫌過重者，始有其適用（最高法院38年
    台上字第16號、45年台上字第1165號、51年台上字第899號
    判例意旨參照）。查被告所為係犯刑法第339條之4第1項第2
    款之罪，其法定最輕本刑為1年以上有期徒刑，刑度不可謂
    不重，惟考量被告案發時年僅18歲，年紀尚輕，且於本案僅
    招攬車手田○1人，與上層策畫者及實際實行詐術者相比，惡
    性較輕，實際又未分得任何不法利益，及犯後始終坦承犯行
    ，態度尚稱良好，雖未與被害人達成和解，然係因被害人認
    其並無損失，亦無向被告求償之意，此有原審公務電話紀錄
    表2紙附卷可稽，如逕行科予重刑，未免過苛。綜合上開各
    情，認被告之犯罪情節，若科以該條之法定最輕本刑1年有
    期徒刑，實屬情輕法重，難謂符合罪刑相當性及比例原則，
    是被告之犯罪情狀，在客觀上足以使人感覺過苛而引起一般
    之同情，尚非無可憫恕，爰依刑法第59條規定酌量減輕其刑
    。
三、撤銷原判決之理由：
  ㈠原審就原判決認事證明確，予以論罪科刑，固非無見。惟查
    ：被告所為，如前所述，亦成立洗錢防制法第14條第1項一
    般洗錢罪，原審就被告所涉洗錢防制法第14條第1項之一般
    洗錢罪未予審究，容有未恰；另被告於偵查中主動繳回現金
    新台幣（下同）2,000元，未認定為被告犯罪所得，宣告沒
    收，亦有未合。被告上訴請求給予緩刑宣告，如后所述固無
    理由。惟原判決就上既有前開可議之處，自屬無可維持，應
    由本院予以撤銷改判。
  ㈡量刑：
　　爰審酌被告不思以正當途徑獲取財物，因貪圖不正報酬，竟
    加入詐騙集團，負責招攬車手，顯然欠缺守法觀念及對他人
    財產權之尊重，並損害他人之財產法益，所為均無足取；惟
    念其案發時年僅18歲，年紀尚輕，且犯後始終坦承犯行，犯
    後態度良好，兼衡其犯罪之動機、目的、手段、本案犯罪之
    角色分工上顯居較次要之地位及國中畢業之智識程度（見被
    告之個人戶籍資料查詢結果）、勉持之家庭經濟狀況（見10
    7年度偵字第3464號卷第27頁）等一切情狀，量處有期徒刑6
    月，以示懲儆。
  ㈢按行為人以一行為觸犯組織犯罪防制條例第3條第1項後段之
    參與犯罪組織罪、刑法第339條之4第1項第2款之加重詐欺取
    財罪及洗錢防制法第14條第1項之一般洗錢罪，依刑法第55
    條前段規定從一重之加重詐欺取財罪處斷而為科刑時，於有
    預防矯治其社會危險性之必要，且符合比例原則之範圍內，
    由法院依組織犯罪防制條例第3條第3項規定，一併宣告刑前
    強制工作（最高法院刑事大法庭108年度台上大字第2306號
    裁定意旨參照）。而對參與犯罪組織及加重詐欺取財等罪之
    想像競合犯，有無命強制工作之必要，應審酌其本案行為是
    否屬以反覆從事同種類行為為目的，且犯罪所得乃行為人恃
    為生活重要資源之常業性犯罪，而具有行為嚴重性；行為人
    過去有無參與犯罪組織、加重詐欺或與之具同質性之少年非
    行或刑事前科紀錄，及其發生之次數、密度等，是否彰顯行
    為人表現之危險性；行為人之生活能力、學識、職業經驗，
    是否足資為其復歸社會後重營正常生活之基礎，助其檢束前
    非，而對其未來行為之改善具有期待可能性等情，予以綜合
    判斷（最高法院109年度台上字第205號判決意旨參照）。本
    院衡酌被告參與詐欺集團而共同為本案詐欺犯行，固有不該
    ，惟被告前無涉犯參與詐欺集團之紀錄，亦無其他犯罪前科
    ，本案應屬初犯，素行非劣，又被告為本案犯行時年僅18歲
    ，年紀尚輕，且參與詐欺集團之時間僅一周，犯罪期間尚短
    ，於詐欺集團中之角色僅為招攬車手，並僅招攬車手田○1人
    ，涉案程度非深，雖仍屬該集團內不可或缺之一環，但其主
    、客觀惡性較諸該集團主要成員，並非至惡不赦，經本次偵
    審教訓，且將來經執行本案所處之相當刑罰後，應足以達成
    預防矯治之目的，尚不至對社會造成危害，故依其行為之嚴
    重性、表現之危險性、對於未來行為之期待性，經斟酌比例
    原則後，本院認為尚無對被告施以刑前強制工作之必要，爰
    不依組織犯罪防制條例第3條第3項規定對其宣付強制工作。
  ㈣沒收部分：
  ⒈按供犯罪所用、犯罪預備之物或犯罪所生之物，屬於犯罪行
    為人者，得沒收之，刑法第38條第2項定有明文。查扣案之S
    AMSUNG手機1支（含門號0000000000號SIM卡1張），為被告
    所有，供本案犯行所用之物，業據被告供述明確（見原審10
    9年5月6日準備程序筆錄第3頁），爰依刑法第38條第2項前
    段規定宣告沒收。又該行動電話既經扣押中，自得直接原物
    沒收，而無追徵其價額之問題，附予敘明。
  ⒉被告於偵查中主動繳回現金2,000元（見臺灣新北地方檢察署
    107年度偵字第30209號卷第18頁），為被告取得之報酬等情
    ，業據被告供明在卷（見臺灣基隆地方檢察署107年度偵字
    第3464號卷第115頁反面）；是現金2,000元款項，為其犯罪
    所得，應依刑法第38條之1第1項前段規定宣告沒收。又該被
    告繳回之現金2,000元既經扣押中，自得直接原物沒收，而
    無追徵其價額之問題，亦予敘明。
四、退併辦部分：
　　臺灣基隆地方檢察署109年度偵字第4106號併辦意旨書移送
    本案併案審理之犯罪事實，認與本案之犯罪事實，係同一事
    實，而移送本院併案審理，然因併辦部分係於本案於109年9
    月23日言詞辯論終結後所為，此有本院收狀戳章附卷可查，
    則併辦部分屬本院未及審酌之範圍，自應退由檢察官另行處
    理，附此敘明。
五、刑法第74條規定之緩刑，究竟有無可認為以暫不執行為適當
    之情形存在，應就具體個案之情形審酌定之，除應審查被告
    是否符合緩刑之法定要件外，仍應受比例原則與平等原則等
    一般法律原則之支配，以期達成客觀上之適當性、相當性與
    必要性之價值要求。查被告為圖一己私利，加入詐欺集團並
    招攬少年田○進入該詐欺集團擔任車手，從事詐騙之犯罪、
    洗錢及參與組織犯罪之犯行，危害社會治安至鉅，難認有何
    暫不執行為適當之情，自不宜宣告緩刑。被告請求宣告緩刑
    ，要無可採，故被告所請，即屬不宜，併予說明。
據上論斷，應依刑事訴訟法第369條第1項前段、第364條、第299
條第1項前段，組織犯罪防制條例第3條第1項後段，洗錢防制法
第14條第1項，刑法第11條前段、第28條、第339條之4第1項第2
款、第55條、第59條、第38條第2項前段、第38條之1第1項前段
，刑法施行法第1條之1第1項，判決如主文。
本案經檢察官何治蕙提起公訴，檢察官蔡顯鑫到庭執行職務。
中　　華　　民　　國　　109 　年　　10　　月　　14　　日
                  刑事第一庭    審判長法　官  李釱任
                                      法　官  崔玲琦
                                      法　官  梁耀鑌
以上正本證明與原本無異。
如不服本判決，應於收受送達後20日內向本院提出上訴書狀，其
未敘述上訴之理由者並得於提起上訴後20日內向本院補提理由書
（均須按他造當事人之人數附繕本）「切勿逕送上級法院」。
                                      書記官   宗志強
中華民國109年10月14日
附錄：本案論罪科刑法條全文
中華民國刑法第339條之4
犯第339條詐欺罪而有下列情形之一者，處1年以上7年以下有期
徒刑，得併科1百萬元以下罰金：
一、冒用政府機關或公務員名義犯之。
二、三人以上共同犯之。
三、以廣播電視、電子通訊、網際網路或其他媒體等傳播工具，
    對公眾散布而犯之。
前項之未遂犯罰之。
洗錢防制法第14條
有第二條各款所列洗錢行為者，處7年以下有期徒刑，併科新臺
幣5百萬元以下罰金。前項之未遂犯罰之。
前二項情形，不得科以超過其特定犯罪所定最重本刑之刑。
組織犯罪防制條例第3條
發起、主持、操縱或指揮犯罪組織者，處3年以上10年以下有期
徒刑，得併科新臺幣1億元以下罰金；參與者，處6月以上5年以
下有期徒刑，得併科新臺幣1千萬元以下罰金。但參與情節輕微
者，得減輕或免除其刑。
具公務員或經選舉產生之公職人員之身份，犯前項之罪者，加重
其刑至二分之一。
犯第一項之罪者，應於刑之執行前，令入勞動場所，強制工作，
其期間為3年。
前項之強制工作，準用刑法第90條第二項但書、第三項及第98條
第二項、第三項規定。
以言語、舉動、文字或其他方法，明示或暗示其為犯罪組織之成
員，或與犯罪組織或其成員有關聯，而要求他人為下列行為之一
者，處3年以下有期徒刑，得併科新臺幣3百萬元以下罰金：
一、出售財產、商業組織之出資或股份或放棄經營權。
二、配合辦理都市更新重建之處理程式。
三、購買商品或支付勞務報酬。
四、履行債務或接受債務協商之內容。
前項犯罪組織，不以現存者為必要。
以第五項之行為，使人行無義務之事或妨害其行使權利者，亦同
。
第五項、第七項之未遂犯罰之。